【裁判字號】    97,消債更,352
【裁判日期】    971126
【裁判案由】    聲請更生程序
【裁判全文】
臺灣嘉義地方法院民事裁定           97年度消債更字第352號
聲  請  人  甲○○
代  理  人  劉興文律師
上列當事人因消費者債務清理事件聲請更生，本院裁定如下：
    主  文
更生及保全處分之聲請均駁回。
聲請費用由聲請人負擔。
    理  由
一、按聲請更生或清算不合程式或不備其他要件者，法院應以裁
    定駁回之，但其情形可以補正者，法院應定期間先命補正，
    消費者債務清理條例第8條亦有明文規定。次按債務人與金
    融機構協商成立者，不得聲請更生或清算，但因不可歸責於
    己之事由，致履行顯有重大困難者，不在此限；本條例施行
    前，債務人依金融主管機關協調成立之中華民國銀行公會會
    員辦理消費金融案件無擔保債務協商機制與金融機構成立之
    協商，準用前項之規定，消費者債務清理條例第151條第5項
    、第6項分別定有明文。衡諸債之關係，係以當事人間之信
    賴關係為基礎，為社會經濟組織之重要支柱，故當事人於以
    法律行為追求自己之利益之際，亦應顧及對方之利益，並考
    量債權債務在社會上之作用，本於誠實及信用之原則，行使
    債權及履行債務。是對於已陷入經濟上困境之消費者，若任
    其於惡性循環之債務窘境中生存，將衍生嚴重之社會問題，
    難以維持安定之社會經濟秩序，故為兼顧債權人、債務人雙
    方之利益，對陷於經濟上困境之消費者，乃允其於消費者債
    務清理條例施行後，得選擇以重建型之更生程序或清算型之
    清算程序清理其債務，藉以妥適調整債務人與債權人及其他
    利害關係人間之權利義務關係，保障債權人獲得公平受償，
    並謀求消費者經濟生活之重建復甦機會。惟對於已與金融機
    構協商成立，或於本條例施行前，已依金融主管機關協調成
    立之中華民國銀行公會會員辦理消費金融案件無擔保債務協
    商機制與金融機構成立協商之債務人，若非因不可歸責於己
    之事由，致履行顯有重大困難，或到場而不為真實之陳述，
    自有違債權契約為誠信契約之本旨，故依消費者債務清理條
    例第151條第6項準用同條第5項前段及第46條之規定，不得
    聲請更生或清算，應駁回其更生之聲請，始能避免肇致道德
    危險。
二、本件聲請意旨略以：聲請人有不能清償債務，且其無擔保或
    無優先權之債務總額未逾新臺幣（下同）1,200萬元，復未
    經法院裁定開始清算程序或宣告破產，前雖曾依金融主管機
    關協調成立之中華民國銀行公會會員辦理消費金融案件無擔
    保債務協商機制與最大債權銀行台東企銀成立協商，依協商
    條件聲請人每月需繳納31,500元，然因聲請人配偶於民國97
    年6月離職後無工作，家庭重擔全由聲請人負擔，聲請人迫
    不得已乃毀諾，實因不可歸責於聲請人之事由致履行原協商
    內容顯有重大困難，為此，爰提出本件更生之聲請等語。
三、聲請人前於消費者債務清理條例施行前95年11月依中華民國
    銀行公會會員辦理消費金融案件無擔保債務協商機制與最大
    債權銀行台東企銀成立協商，當時債務人之無擔保債務總額
    為3,357,978元，雙方約定債務人每月應償還款項為31,500
    元，分150期，利率以5.5％計算，而聲請人自95年11月起開
    始繳款，至96年6月即未再履行等情，有聲請人所提出之協
    議書、無擔保債務還款計劃及台北富邦嘉義分行存摺內頁等
    為證，堪信為真實。惟查：
（一）聲請人雖主張目前每月薪資收入約3萬1、2千元云云，然
      查，依聲請人所提出之台北富邦嘉義分行存摺內頁資料，
      聲請人自97年1月至7月份薪資轉帳麗嬰房之收入總額為
      25,120元，而聲請人每月薪資債權業經債權人國泰世華銀
      行股份有限公司自97年1月起扣押三分之一在案，依此計
      算，聲請人每月薪資至少有37,680元左右，且依聲請人提
      出之96年度綜合所得稅各類所得資料清單可確知，聲請人
      96年所得總額為462,453元，平均每月薪資收入約38,538
      元，而聲請人自94年起迄今均服務於麗嬰房，是聲請人主
      張每月收入約3萬1、2千左右，顯不真實。
（二）聲請人主張其每月之必要費用支出包括每月房租11,000元
      、膳食費6,000元（300元×30日，配偶付3,000元）、電
      話及加油費及生活支出2,840元、保費9,465元、扶養債務
      人長子8,450元、扶養債務人長女5,100元，等共計42,855
      元，依其每月收入，已無法再為履行協商方案云云。經查
      :
   1、就每月膳食費9,000元部分，雖未提出單據，但以一家四
      口每日膳食300元之支出尚屬合理，應予列計。
   2、電話及加油費及生活支出2,840元部分，依聲請人提出用
      水地址為聲請人租屋處之水、電費繳費證明，水費平均每
      月為204元、電費平均每月為1,132元，至於電話費部分，
      依聲請人提出中華電信股份有限公司繳費證明單，平均每
      月雖有677元，然以聲請人一家四口單純，二子亦尚為年
      幼，本院認以每月500元為適當，其餘加油費及日常生活
      支出聲請人均未提出單據，合計應以1,836元為可採。
   3、房租11,000元部分，聲請人雖提出承租之公證書、房屋租
      賃契約書、土地及建物謄本等為證，然聲請人係97年7月
      24日始承租房屋，若聲請人已無力返還協商款，以聲請人
      一家四口，是否有必要承租每月房租11,000元之房屋居住
      之必要，實非無疑。依嘉義市區之房租行情，縱使租屋而
      居，以每月5,000元為適當。
   4、至於聲請人主張支出全家保險費每月9,465元部分（不包
      含全民健康保險），按保險費用，除了全民健康保險及強
      制汽車責任險為目前政府政策及我國目前經濟水準可認為
      是國民生活所必要外，其餘保險應屬於非維持日常生活所
      必要之支出，此部分保險費用之支出，本可終止保險契約
      而不必要支出，況縱認聲請人確有加重保險之必要，亦非
      即可據此將其因投保所生之不利益轉嫁予債權人，是前揭
      保險費用應予扣除。
   5、再就聲請人主張扶養子女費用（每月長子需8,450元、長
      女需5,100元）部分，聲請人自承: 「（為何要支出子女
      扶養費用？）因為那是安親班、小孩子就讀幼稚園的費用
      」、「幼稚園是公立的嗎？）是私立的」（見本院97 年9
      月30日訊問筆錄），未據提出任何支出證明，且聲請人既
      已聲請更生而有不能清償債務之情事，生活程度自應以一
      般人之最低程度考量，故就上揭費用自不得包括安親班費
      用，幼稚園費用則應以公立學校之學費，即每月1000元為
      適當，子女二人合計為2,000元。
   6、從而，聲請人每月之必要生活支出費用，扣除前揭不得提
      列之費用，應以每月17,836元（膳食費9,000元＋電話及
      加油費及生活支出1,836元＋房租5,000元＋扶養債務人子
      女2,000元＝17,836）。
   7、再者，聲請人配偶陳志興於95年所得總額為788,253元，
      平均每月薪資有65,688元，96年所得總額為813,462元，
      平均每月薪資有67,789元，有聲請人提出95及96年綜合所
      得稅各類所得資料清單可證，其係有工作能力之人，收入
      為聲請人之2倍餘，則聲請人之配偶就有關家庭支出部分
      ，應由聲請人與配偶各負擔家庭生活費之比例，應為1比
      2，是聲請人每月必要生活費用應以5,945元為適當。
   8、雖聲請人主張其配偶自97年6月5日失業，家庭重擔全由聲
      請人負擔云云，然聲請人配偶係於97年6月5日9「自動離
      職」，有嘉義市政府消防局97年6月4日嘉市消人字第0970
      004532號令可證，亦經聲請人自陳在案。則聲請人配偶因
      自願離職致收入減少，顯非得據以主張免除負擔生活費用
      之理由。
   9、 況聲請人自96年6月即毀諾不再依約履行，而於其時聲請
       人配偶尚未離職，縱聲請人自96年薪資確實有減少，以
       聲請人配偶每月高達67,789元薪資所得，自非不能幫忙
       負擔生活必要支出，自難認有何不能履行原協商方案之
       情事。綜上所陳，以聲請人目前每月薪資收入約37,680
       元左右，與每月協商應還款金額31,500元加計每月必要
       生活支出5,945元，自不足認有何不能履行原協商方案之
       事由存在。
（三）此外，聲請人均未舉證證明其有何不可歸責於己之事由，
      致履行所成立之之還款協議顯有重大困難，是其聲請本件
      更生，自未符合上開消費者債務清理條例第151條第5項、
      第6項所規定之要件，且上開欠缺又屬無從補正，依上開
      說明，應予駁回其更生之聲請。
四、本件未符合更生聲請要件，應予駁回其更生聲請，業如前述
    ，是聲請人一併聲請本院應對其財產予以保全處分，即無必
    要，應併予駁回，爰裁定如主文所示。
中    華    民    國    97    年    11    月    26    日
              民事第一庭    法      官  柯月美
上為正本係照原本作成。
如不服本裁定，應於裁定送達後10日內，以書狀向本院提出抗告
，並繳納抗告費新臺幣1千元。
中    華    民    國    97    年    11    月    26    日
                            書  記  官  李文政


司法院資訊處製作；財團法人民間司法改革基金會備份。
